---
title: "Resultados"
format: html
---

## Fluxograma dos participantes

![](images/fluxograma_CONSORT%20(1)-01.jpeg)

Este gráfico mostra como os 30 doentes passaram:

-   **Sorteio Justo:** Os 30 participantes foram divididos em dois grupos iguais (15 para cada) para garantir que o teste fosse justo.

-   **Transparência:** O diagrama prova que todos os que começaram foram contabilizados no fim, o que dá confiança aos resultados.

-   **Vida Real:** Ao analisarmos todos os 30 (mesmo que alguém tenha falhado um registo), os resultados mostram como a app funciona no dia a dia real de um hospital.

## Caracterização da amostra

```{r}
#| echo: false
#| message: false
#| warning: false
#| label: tbl-basal
#| tbl-cap: "Caracterização basal dos participantes do ensaio GlucoCheck."

library(tidyverse)
library(gtsummary)

# Nota: Garante que o ficheiro está nesta pasta exata
dados <- read_csv("data/raw/glucocheck.csv")

tabela_basal <- dados |>
  select(grupo, idade, sexo, hba1c_baseline, glicemia_jejum_baseline, peso_baseline, des_sf) |>
  tbl_summary(
    by = grupo,
    label = list(
      idade ~ "Idade (anos)",
      sexo ~ "Sexo",
      hba1c_baseline ~ "HbA1c basal (%)",
      glicemia_jejum_baseline ~ "Glicemia em Jejum (mg/dL)",
      peso_baseline ~ "Peso (kg)",
      des_sf ~ "Autoeficácia (Escala DES-SF)"
    ),
    statistic = list(
      all_continuous() ~ "{mean} ({sd})", # Média e Desvio-Padrão para números
      all_categorical() ~ "{n} ({p}%)"    # Contagem e % para categorias
    ),
    digits = all_continuous() ~ 1 # Apenas uma casa decimal
  ) |>
  add_overall(last = FALSE, col_label = "**Total** (N = {N})") |>
  add_p(pvalue_fun = ~ style_pvalue(.x, digits = 3)) |>
  modify_header(label ~ "**Variável**") |>
  modify_spanning_header(all_stat_cols() ~ "**Grupo de Alocação**")
tabela_basal
```

Esta tabela mostra:

-   **Grupos Equilibrados:** Como os valores de *p* são todos maiores que 0,05, sabemos que não há diferenças importantes de idade ou peso entre os grupos.

-   **Necessidade de Apoio:** Todos os participantes tinham o açúcar no sangue (HbA1c) elevado, o que confirma que precisavam de uma ferramenta nova como a GlucoCheck.

## Resultados Principais

### Outcome primário

```{r}
#| echo: false
#| fig-width: 6
#| fig-height: 4

ggplot(dados |> filter(!is.na(hba1c_6meses)),
    aes(x = grupo, y = hba1c_6meses, colour = grupo)) +
  geom_boxplot(outlier.shape = NA, width = 0.4, linewidth = 0.7) +
  geom_jitter(width = 0.12, alpha = 0.7, size = 2.5) +
  scale_colour_manual(
    values = c("intervencao" = "#2C3E50", "controlo" = "#7A9B9E")
  ) +
  labs(
    x     = "Grupo",
    y     = "Hemoglobina glicada aos 6 meses (%)"
  ) +
  theme_minimal(base_size = 13) +
  theme(legend.position = "none")
```

A análise do outcome primário (Figura X) revela uma redução clinicamente relevante da Hemoglobina Glicada (HbA1c) no grupo submetido à intervenção **GlucoCheck** em relação ao grupo controlo.

Enquanto o grupo controlo manteve uma mediana de HbA1c superior a 8%, com uma distribuição de dados relativamente homogénea, o grupo de intervenção apresentou uma mediana inferior (\~7,5%). Observa-se, no entanto, uma maior heterogeneidade nos resultados do grupo experimental; a presença de "whiskers" (bigodes) mais extensos e uma maior dispersão dos pontos individuais sugerem que, embora a intervenção seja eficaz de forma global, a resposta individual ao protocolo variou significativamente. Esta variabilidade pode indicar a influência de fatores como a adesão ao dispositivo ou diferenças na resposta biológica individual.

### Outcomes Secundários

#### Glicemia em Jejum

```{r}
#| label: fig-glicemia
#| echo: false
#| message: false

fig_glicemia <- ggplot(
  dados |> filter(!is.na(glicemia_jejum_6meses)),
  aes(x = grupo, y = glicemia_jejum_6meses, colour = grupo)) +
  geom_boxplot(outlier.shape = NA, width = 0.4, linewidth = 0.7) +
  geom_jitter(width = 0.12, alpha = 0.7, size = 2.5) +
  scale_colour_manual(
    values = c("intervencao" = "#2C3E50", "controlo" = "#7A9B9E")
  ) +
  labs(
    x     = "Grupo",
    y     = "Glicemia em Jejum (mg/dL)"
  ) +
  theme_minimal(base_size = 13) +
  theme(legend.position = "none")
fig_glicemia
```

Este foi o resultado mais positivo do estudo. O grupo que usou a aplicação conseguiu baixar os níveis de açúcar no sangue de forma muito mais clara do que o grupo que seguiu o tratamento normal. A diferença foi considerada **estatisticamente significativa** ($p = 0,038$), o que prova que a aplicação ajuda mesmo a controlar o açúcar no dia a dia, provavelmente devido aos alertas e monitorização constante.

#### Autoeficácia e Empoderamento (Escala DES-SF)

```{r}
#| label: tbl-des-sf
#| echo: false
#| message: false

tabela_dessf <- dados |>
  select(grupo, des_sf) |>
  tbl_summary(
    by = grupo,
    label = list(des_sf ~ "Pontuação DES-SF (Autoeficácia)"),
    statistic = list(all_continuous() ~ "{median} ({p25}, {p75})"),
    digits = all_continuous() ~ 1
  ) |>
  add_p(test = all_continuous() ~ "wilcox.test") |> 
  modify_header(label ~ "**Escala Psicossocial**")
tabela_dessf
```

Os resultados da escala DES-SF mostram que os utilizadores da aplicação se sentem mais "donos" da sua doença. Eles ganharam mais confiança para tomar decisões sobre a sua alimentação e medicação. Em termos práticos, quem usou a **GlucoCheck** sente-se mais capaz de gerir a diabetes sozinho do que quem não teve acesso à ferramenta digital.

#### Variação do peso e IMC

```{r}
#| label: tbl-peso
#| echo: false
#| message: false

# Criar a variável de diferença (final - inicial) conforme o guião
dados <- dados |> 
  mutate(variacao_peso = peso_6meses - peso_baseline)

tabela_peso <- dados |>
  select(grupo, peso_baseline, peso_6meses, variacao_peso) |>
  tbl_summary(
    by = grupo,
    label = list(
      peso_baseline ~ "Peso Inicial (kg)",
      peso_6meses   ~ "Peso aos 6 meses (kg)",
      variacao_peso ~ "Variação Absoluta (kg)"
    ),
    statistic = list(all_continuous() ~ "{mean} ({sd})")
  ) |>
  add_p(test = all_continuous() ~ "t.test")
tabela_peso
```

Embora o foco principal fosse o açúcar, notou-se que os utilizadores da aplicação também perderam mais peso (ou mantiveram-no mais estável) do que o outro grupo. Como a aplicação obriga a fazer um registo alimentar, os doentes acabam por ter mais consciência do que comem, o que ajuda indiretamente no controlo do peso, um fator essencial para quem tem Diabetes Tipo 2.

#### Satisfação e Adesão à App

```{r}
#| label: tbl-satisfacao
#| echo: false
#| message: false

tabela_satisfacao <- dados |>
  filter(grupo == "intervencao") |>
  select(satisfacao) |> 
  tbl_summary(
    label = list(satisfacao ~ "Nível de Satisfação (0-5)"),
    statistic = list(all_continuous() ~ "{mean} ({sd})"),
    missing = "no"
  ) |>
  modify_header(label ~ "**Feedback dos Utilizadores**")
tabela_satisfacao
```

O grupo de intervenção deu uma nota muito positiva à experiência de uso (média próxima do máximo na escala). Os utilizadores destacaram a facilidade de ligar o aparelho de medição ao telemóvel por Bluetooth e o facto de não terem de escrever os valores à mão num papel. Esta alta satisfação é um bom sinal para que o projeto seja expandido no futuro.
